臺灣高等法院臺中分院民事判決　　　　　 94年度上字第301號
上　訴　人　丙○○
訴訟代理人　丁○○
被　上訴人　合作金庫銀行股份有限公司
法定代理人　戊○○
訴訟代理人　乙○○
訴訟代理人　甲○○
上列當事人間請求清償借款事件，上訴人對於民國94年8月3日臺
灣彰化地方法院94年度訴字第 129號第一審判決提起上訴，本院
於94年 9月28日言詞辯論終結，判決如下：
    主      文
上訴駁回。
第二審訴訟費用由上訴人負擔。
    事實及理由
壹、本件經本院審理結果，認第一審判決，其認事用法均無不當
    ，應予維持，並引用第一審判決書記載之事實．證據及理由
    。
貳、訴訟要旨：
一、被上訴人主張：訴外人洪朝東（於九十年四月十日死亡）於
    民國（下同）八十六年十月十五日向被上訴人所概括承受之
    彰化縣彰化市農會借款新台幣（下同）二百七十萬元、三十
    萬元，合計三百萬元（下簡稱系爭借款），約定借款期限自
    八十六年十月十五日起至九十三年十月十五日止，並約定按
    月繳付利息按年息百分之九．一五計算（其後經調降為百分
    之七．二一五），如有一期未繳息，即喪失期限利益，所有
    借款視為全部到期，且其逾期在六個月以內者按上開利率百
    分之十，超過六個月以上部分，按上開利率百分之二十計算
    之違約金。詎借款期限屆至，被上訴人僅受付利息至九十三
    年十月十四日，本金則全數未獲還款，而上訴人為系爭借款
    之連帶保證人，自應負連帶清償之責。又系爭借款初貸於八
    十二年十月十八日、十一月十七日（十八日貸款二百七十萬
    元、十七日貸款三十萬元，合計三百萬元），嗣八十四期限
    屆滿後，於八十四年十月二十三日辦理展期，期限亦為二年
    ，至八十六年期限屆滿後，於八十六年十月十五日再次辦理
    展期，期限為七年，即九十三年十月十五日到期，而洪朝東
    之繼承人即訴外人蔡美子、洪永松及洪永根未能依約清償系
    爭借款本息，為此依借貸及連帶保証之法律關係，訴請被上
    訴人給付系爭三百萬元借款及遲延利息、違約金等，並經原
    審判決上訴人勝訴在案，為此求為判決駁回上訴人之訴。
二、上訴人則以：上訴人否認為爭借款之連帶保證人，且系爭八
    十六年十月十五日擔保放款借據二張上所蓋連帶保證人「丙
    ○○」印章及簽名，均非上訴人所有、所簽。緣上訴人因訴
    外人洪朝東央求曾擔任八十二年十一月十七日三十萬元借款
    之連帶保證人，並在82年11月17日之農漁會授信約定書、82
    年11月17日借款申請書及個人資料表之年籍欄上簽名。嗣後
    ，在上訴人不知情之情形下上訴人印鑑章竟遭偽造，並被蓋
    印在82年11月17日簽名之農漁會授信約定書之印鑑留存處，
    其對保時間並被篡改提前至82年10月18日。嗣上開30萬元之
    借款在84年10月23日將逾清償期時，彰化縣彰化市農會竟未
    知會上訴人，逕徒以上訴人被偽造之印鑑以借新還舊方式同
    意洪朝東展期。此後，該枚偽造印鑑即被大量蓋印在洪朝東
    82年10月18日之 270萬元之借款申請書、原82年11月17日之
    30萬元借款申請書、原82年11月17日之個人資料表、84年10
    月23日之 270萬元借款申請書、84年10月23日之30萬元借款
    申請書、86年10月15日之 270萬元擔保放款借據及86年10月
    15日之30萬元擔保放款借據上。上訴人至93年間洪朝東之繼
    承人請求配合辦理系爭二筆借款展期時，始知悉印鑑被偽造
    之情事。又參照最高法院86台上字第2129號判決；81年台上
    字第1931號判決；74年台上字第1508號判決；71年台上字第
    2635號判決；28年上字第10號判例等意旨：「民事訴訟法第
    三百五十八條關於私文書經本人或其代理人簽名、晝押、蓋
    章或按指印者，推定為真正之規定，須其簽名、畫押、蓋章
    或按指印係本人或其代理人為之，在當事人間已無爭執或經
    舉證人證明者，始得適用。」，依此，兩造間如對私文書上
    之蓋章有爭執者，仍應由文書持有人證明其為真正，原審徒
    以受僱於彰化縣彰化市農會之證人張惠珍片面證詞，，即認
    定印文為上訴人所蓋，似有可議之處。再依法務部調查局鑑
    定結果得知86年10月15日擔保放款借據中「丙○○」之簽名
    與農漁會授信約定書上「丙○○」之簽名字跡筆劃特徵不同
    ，足徵「丙○○」印章確有被偽造並事後補蓋印上去之情。
    又上訴人於原審陳稱：伊雖於上開農漁會授信約定書上簽名
    （並無蓋章），然當時農漁會授信約定書上並無對保時間，
    亦無借款日期字樣，又雖於82年11月17日30萬元借款申請書
    上簽名（亦無蓋章），以擔保洪朝東對於被上訴人之30萬元
    借款，但從未擔保洪朝東對被上訴人之 270萬元借款，自然
    未曾於86年10月15日之 270萬元擔保放款借據上簽名，上訴
    人自認之事實與法務部調查局就筆跡之鑑定結果顯相吻合。
    準此，82年10月18日之 270萬元之借款申請書、84年10月23
    日之 270萬元借款申請書、84年10月23日之30萬元借款申請
    書、86年10月15日之 270萬元擔保放款借據及86年10月15日
    之30萬元擔保放款借據上簽名均遭他人偽造之事實推論，實
    足以論斷系爭印鑑確為偽造並事後補蓋印上去，對被上訴人
    貸給洪朝東 270萬元部分，上訴人確不知情，更未擔任該筆
    借款之連帶保證人；被上訴人允許主債務人黃朝東延期清償
    30萬元借款部分，上訴人自始至終均未曾同意，自亦不負保
    證之責等詞，資為抗辯。並求判決：(一)原判決廢棄。(二)右廢
    棄部分，被上訴人在第一審之訴駁回。(三)第一、二審訴訟費
    用由被上訴人負擔。(四)如受不利之判決時，請准上訴人供擔
    保免為假執行。
參、兩造不爭執部分：
一、彰化市農會因經營不善，經財政部以九十一年七月十一日台
    財融（三）字第0913000509號函及九十一年七月二十四日台
    財融（三）字第0913000576號函，依金融機構合併法第十三
    條第一項規定停止該農會總幹事對信用部有關之職權，指定
    中央存款保險股份有限公司代行上述對信用部之職權，並依
    同條第二項規定，命令該農會將其信用部讓與被上訴人﹔嗣
    中央存款保險股份有限公司依財政部之處分，將該農會之信
    用部讓與被上訴人，被上訴人亦報經財政部九十一年七月二
    十四日台財融（三）字第0910034884號函核准承受，自九十
    一年七月二十七日起，其信用部之營業及資產負債均已歸原
    告所有。訴外人即借款人洪朝東向被上訴人借款三百萬元，
    屆期並未清償，迄今仍有如被上訴人聲明所示之金額、利息
    與違約金未還。
二、八十二年十月十八日農會授信約定書上「丙○○」的簽名，
    及八十二年十一月十七日借款申請書上「丙○○」簽名均為
    真正。
三、丙○○在八十二年曾經擔任系爭三十萬元借款之連帶保證人
    ，期間為二年。
肆、得心證之理由：
一、本件被上訴人主張，訴外人洪朝東生前於八十六年十月十五
    日向被上訴人所概括承受之彰化縣彰化市農會借款二百七十
    萬元、三十萬元，合計三百萬元，其期限至九十三年十月十
    五日止，而被上訴人為系爭三百萬元借款之連帶保證人等情
    ，然上訴人否認伊為系爭借款之連帶保證人，並辯稱，系爭
    借款所書立之八十六年十月十五日農會擔保放款借據原本二
    張（三十萬元與二百七十萬元各一張，下簡稱系爭借據），
    其上連帶保證人「丙○○」之簽名及印章，均係偽造云云，
    是本件首應審究者，厥為系爭借據上「丙○○」之簽名及印
    章是否真正﹖茲分述如下：
  (一)按私文書經本人或其代理人簽名、蓋章者，推定為真正，民
    事訴訟法第三百五十八條定有明文。又印章由自己蓋用，或
    由有權使用之人蓋用為常態，由無權使用之人蓋用為變態，
    故主張變態事實之當事人，應就此負舉證責任（最高法院74
    年度台上字第2143號裁判參照）。又按印章由本人或有權使
    用人使用為常態，被人盜用為變態。私文書上所蓋本人之印
    章既為真正，倘本人不能舉證證明其係被人盜用，依民事訴
    訟法第三百五十八條規定，該私文書即應推定為真正。（最
    高法院74年度台上字第461號裁判參照）。
  (二)經查上訴人自認八十二年十月十八日農會授信約定書上「丙
    ○○」的簽名為真正，如前所述。又查証人即八十二年十月
    十八日之農漁會授信約定書之對保人張惠珍於原審証稱：上
    開約定書係伊辦理對保手續，對保時會核對身分無誤後，由
    保証人親自簽名蓋章，對保完畢後，伊寫上AM 10:40之對保
    時間等語在卷（見原審卷第九五頁）。查上開農會授信約定
    書上有該AM 10:40之對保時間記載，有該約定書在卷可按（
    見本審卷第三五頁），復參酌上開約定書中立約定書人欄內
    ，印有留存印鑑處及對保簽章二部分，其下另有對保人或核
    對印鑑証明人簽章處，足見在辦理對保手續時，應由立約定
    書人簽名及蓋印鑑章後，始由對保人或核對印鑑証明人簽章
    無誤。查上訴人既自承上開約定書上之簽名，係其所為，則
    堪認系爭約定書於上訴人簽名時，該約定書上應由立約定書
    人即上訴人須具備或填載之資料應已完成，才會由對保人張
    惠珍在對保人或核對印鑑証明人簽章處蓋章確認，準此可認
    上開約定書上「丙○○」之印文確為上訴人所有，且是在辦
    理對保手續時所親蓋。又按民事訴訟法第三百十四條第二項
    第二款，僅規定以當事人之受僱人為證人者，得不令其具結
    ，並未規定當事人之受僱人不得為證人，此項證人之證言可
    否採用，自應依事實審法院之自由心證決之，最高法院26年
    上字第 940號著有判例。是上訴人質疑證人張惠珍乃彰化市
    農會受雇人，又未具結，所為上開證詞，委不足取云云，顯
    有誤會，附此明。
  (二)次查上開農漁會授信約定書及八十二年十一月十七日彰化縣
    彰化市農會借款申請書與八十六年十月十五日彰化縣彰化市
    農會擔保放款借據二件等，經以肉眼觀之，其上有關「丙○
    ○」之印文，其大小、形狀相符，且字體之式樣、筆劃之書
    寫方式暨蓋印後所留之印跡均屬相符﹔又上開文件經送法務
    部調查局鑑定結果，認上開文件中「丙○○」之印文初步比
    對結果，三類印文形體大致能夠疊合，且有若干紋線特徵亦
    相符．．．．等語，此有該局調科貳字第0940 0282530號鑑
    定通知書在卷可憑（見原審卷第一０一至一０三頁）。查系
    爭八十六年十月十五日之擔保放款借據中有關連帶保証人「
    丙○○」之印文，與上開農漁會授信約定書上之「丙○○」
    印文特徵既相同，即可認定上開擔保放款借據上之「丙○○
    」印文，確為上訴人所有。
  (三)按依法律之規定，有使用文字之必要者，得不由本人自寫，
    但必須親自簽名。如有用印章代簽名者，其蓋章與簽名生同
    等之效力。民法第三條第一、二項定有明文。查系爭八十六
    年十月十五日之擔保放款借據，其上連帶保証人「丙○○」
    之印章，既為真正，姑不論該借據上「丙○○」之簽名是否
    為真正﹖除該借據上「丙○○」之印章遭人盜蓋外，即應推
    定該借據為真正。
  (四)次按印章由本人或有權使用人使用為常態，被人盜用為變態
    故主張變態事實之當事人，應就此負舉證責任，業如前述。
    。查系爭借據上所蓋上訴人「丙○○」之印章既為真正，除
    上訴人能証明系爭印文為他人所盜蓋者外，依民事訴訟法第
    三百五十八條第一項之規定，自應推定該借據為真正。惟上
    訴人就系爭印章為他人盜用乙節，未能舉證以實其說，則自
    應認該借據上「丙○○」之印文為真正，而系爭借據亦為真
    正。至上訴人請求傳訊證人即洪朝東配偶蔡美子到庭證稱：
    丙○○是否為系爭借款連帶保證人，伊並不清楚等語（見本
    審卷第二六頁），並不足為上訴人有利證據。再者，最高法
    院28年上字第10號判例要旨雖謂：「民事訴訟法第三百五十
    八條關於私文書經本人或其代理人簽名、晝押、蓋章或按指
    印者，推定為真正之規定，須其簽名、畫押、蓋章或按指印
    係本人或其代理人為之，在當事人間已無爭執或經舉證人證
    明者，始得適用」。查本件既已證明系爭借據上「丙○○」
    之真正及無盜蓋情形，自符合該判例意旨，併此敘明。
伍、綜上所述，本件被上訴人主張，依借貸及連帶保証之法律關
    係，訴請被上訴人給付系爭三百萬元借款及遲延利息、違約
    金等，為可採，上訴人所辯均為無可取。是則原審判命上訴
    人如數給付，於法並無不合。上訴意旨指摘原判決不當，求
    予廢棄改判，為無理由，應予駁回其上訴。又查本件被上訴
    人前開請求，並未宣告假執行，則上訴人請求本院宣告免為
    假執行云云，自無必要，併此敘明。
陸、本件事證已臻明確，兩造其餘攻擊或防禦方法及所提證據，
    均與本院心證之形成，不生影響，爰不一一再加以論述，併
    此敘明。
柒、據上論結，本件上訴為無理由，依民事訴訟法第四百五十四
    條、第四百四十九條第一項、第七十八條，判決如主文。
中　　華　　民　　國　　94　　年　　10　　月　　12　　日
                    民事第六庭審判長法　官  吳火川
                                    法　官  饒鴻鵬
                                    法　官  陳繼先
以上正本係照原本作成。
如對本判決上訴，須於收受判決送達後20日內向本院提出上訴書
狀，其未表明上訴理由者，應於提出上訴後20日內向本院提出上
訴理由書（須按他造人數附具繕本）。
上訴時應提出委任律師為訴訟代理人之委任狀。具有民事訴訟法
第466條之1第1項但書或第2項之情形為訴訟代理人者，另應附具
律師及格證書及釋明委任人與受任人有該條項所定關係之釋明文
書影本。
                                    書記官  林育德
中　　華　　民　　國　　94　　年　　10　　月　　13　　日
                                        　　　　　　　Ｂ
